【裁判字號】    95,上更(一),199
【裁判日期】    950815
【裁判案由】    違反槍砲彈藥刀械管制條例
【裁判全文】
臺灣高等法院高雄分院刑事判決     95年度上更(一)字第199號
上  訴  人  臺灣高雄地方法院檢察署檢察官
被      告  甲○○
                  （現於臺灣高雄監獄執行中）
指定辯護人  余景登  律師
上列上訴人因被告違反槍砲彈藥刀械管制條例案件，不服臺灣高
雄地方法院94年度重訴字第72號中華民國94年11月23日第一審判
決（起訴案號：臺灣高雄地方法院檢察署94年度核退偵字第401
號），提起上訴，經判決後，由最高法院發回更審，本院判決如
下：
    主  文
原判決撤銷。
甲○○未經許可，持有彈藥之主要組成零件，累犯，處有期徒刑
柒月，併科罰金新臺幣壹拾萬元，罰金如易服勞役，以新臺幣貳
仟元折算壹日。
扣案之火藥裝填物壹顆沒收。
      事  實
一、甲○○曾於91年間犯搶奪罪，經原審法院判處有期徒刑10月
    ，於93年3 月5 日執行完畢，仍不知悔改，明知火藥為炸彈
    或爆裂物之主要組成零件，為危險物品，不得持有，竟未經
    許可，於94年3 月間之某不詳時間，在不詳地點，以煙火類
    火藥23公克裝入銅管之容器，底部以3 號電池填塞，再以熱
    熔膠物封口而製作成僅能產生火藥噴射效果而因裝填火藥密
    封性不足，無爆裂破壞力，不具殺傷力之煙火類火藥裝填物
    而無故持有。嗣於民國94年3 月16日13時許，為警在甲○○
    位於高雄縣美濃鎮大埤頭80之1 號住處，查扣其所有該火藥
    裝填物1 個。
二、案經高雄縣警察局旗山分局移送台灣高雄地方法院檢察署偵
    查起訴。
    理  由
壹、程序方面
一、關於內政部警政署刑事警察局94年5 月3 日刑偵五字第0940
    069145號鑑驗通知書之證據能力部分：
    依刑事訴訟法第198 條、第208 條之規定，所謂鑑定乃指於
    刑事訴訟程序中為取得證據資料而由檢察官或法官指定具有
    特別知識經驗之鑑定人、學校、機關或團體，就特定之事物
    ，以其專業知識加以分析、實驗而作判斷，以為偵查或審判
    之參考。故而，不論鑑定人或鑑定機關、學校、團體，均應
    由檢察官或法官視具體個案之需要而為選任，始符合刑事訴
    訟法第198 條、第208 條之規範本旨，否則所為鑑定，仍屬
    於傳聞證據。但對於司法警察機關調查中之案件，或有量大
    或急迫之情形，為因應實務之現實需求，認為當然有鑑定之
    必要者，基於檢察一體原則，得由該管檢察長對於轄區內之
    案件，以事前概括選任鑑定人或囑託鑑定機關（團體）之方
    式，俾便轄區內之司法警察官、司法警察對於調查中之此類
    案件，得即時送請事前已選任之鑑定人或囑託之鑑定機關（
    團體）實施鑑定，有法務部92年9 月1 日法檢字第09200350
    83號函可按。而臺灣高等法院檢察署檢察長概括選任法務部
    調查局、內政部警政署刑事警察局為「槍彈有無殺傷力之鑑
    定」鑑定機關，有臺灣高等法院檢察署檢察長概括選任鑑定
    機關名冊可按。本件扣案槍彈有無殺傷力之內政部警政署刑
    事警察局94年5 月3 日刑偵五字第0940069145號槍彈鑑定書
    ，雖由高雄縣政府警察局旗山分局逕送請內政部警政署刑事
    警察局鑑定，惟內政部警政署刑事警察局為臺灣高等法院檢
    察署檢察長事前概括選任鑑定機關，所為鑑定結果，自有證
    據能力。
二、被告偵查中供述之證據能力部分：
    按被告之自白，非出於強暴、脅迫、利誘、詐欺、疲勞訊問
    、違法羈押或其他不當方法，且與事實相符者，得為證據，
    刑事訴訟法第156 條第1 項定有明文。本件被告、辯護人均
    主張：被告於偵查中之陳述，係因毒癮發作而自白，應無證
    據能力等語。惟經被告、辯護人及檢察官同意後，原審於準
    備程序當庭播放被告偵訊錄音帶勘驗，勘驗結果為：(1)被告
    於94年3 月17日接受檢察官訊問時，確實陳述扣案疑似爆裂
    物是被告自己製作的，當時檢察官僅訊問：「你是否有持槍
    ？」，被告就直接回答：「沒有。那是自己做的，“碰”一
    聲很大聲，是要嚇鳥用的，是用過年鞭炮裡面火藥再用熱熔
    膠將火藥黏在裡面，沒有殺傷力」；(2)在訊問過程中是連續
    錄音，未曾中斷過，檢察官訊問時，確實告知權利事項，且
    問案過程中態度和緩，並無強暴、脅迫、詐騙、利誘之情事
    ；(3)在訊問過程當中，被告均能回答問題，就錄音過程形式
    觀之，被告回答口氣並無顫抖或因身體不適而中斷之情形，
    而且均能了解問題而直接回答等情，有該勘驗筆錄可參（見
    原審卷第36頁）。準此，因檢察官訊問過程中，態度和緩，
    並無強暴、脅迫、詐騙、利誘之情事；且就錄音過程形式觀
    之，被告並無因身體不適而無法回答問題之情事，是被告於
    偵查中尚無因不法訊問、毒癮發作而自白之情事，被告及辯
    護人否定其任意性認無證據能力，尚無可採，被告於偵查中
    之供述應有證據能力。
貳、實體方面
一、上開經查扣之火藥裝填物，據被告於偵查中供稱：「我以銅
    管將過年鞭炮裡面火藥裝入銅管，再用熱熔膠將火藥黏在裡
    面」「是要嚇鳥用的，是用過年的鞭炮裡面的火藥再用熱熔
    膠將火藥黏在裡面，沒有殺傷力」等語，而被告上開所供該
    火藥裝填物係以鞭炮類火藥填於銅管等情，確與鑑定人洪俊
    彥在原審具結陳稱之該火藥裝填物之結構內容物（詳後述）
    亦相符合，可見被告所供之該火藥裝填物係其裝填應係實在
    而堪採信。雖被告嗣後在原審翻異前供，另改稱：該扣案物
    係於94年間由顏志憲交付，顏志憲住於高雄市前鎮區明正國
    中附近云云，惟被告所供之居住於高雄市前鎮區明正國中附
    近之顏志憲，已於93年4 月28日死亡，有戶役政資料及地圖
    可證。其自不可能於94年間將扣案之火藥裝填物交付予被告
    之事實，足見被告事後翻異前供，顯不可採信。
二、按彈藥指各式槍砲（即火砲、肩射武器、機關槍、衝鋒槍、
    卡柄槍、自動步槍、普通步槍、馬槍、手槍、鋼筆槍、瓦斯
    槍、麻醉槍、獵槍、空氣槍、魚槍、改造模型槍及其他可發
    射金屬或子彈具有殺傷力之各式槍砲）所使用之砲彈、子彈
    及其他具有殺傷力或破壞性之各類炸彈、爆裂物，槍砲彈藥
    刀械管制條例第4 條第1 項第1 款、第2 款分別定有明文。
    因上開法條係規定「其他具有『殺傷力』或『破壞性』之各
    類炸彈、爆裂物」；且參以所謂爆裂物，係指其物有爆發性
    ，且有破壞力，可於瞬間將人及物殺傷或毀損者而言（最高
    法院22年上字第4131號判例意旨參照），是槍砲彈藥刀械管
    制條例第7 條第1 項之未經許可製造爆裂物罪，須該爆裂物
    具有殺傷力或破壞性，始克該當。再者，所謂「殺傷力」係
    指在最具威力的適當距離，以槍砲彈丸可穿入人體皮肉層之
    動能為基準（日本科學警察研究所研究結果；20焦耳／平方
    公分動能之彈丸可穿入人體皮肉層；24焦耳／平方公分動能
    之彈丸可穿入豬隻皮肉層）；而認定爆裂物、子彈、槍枝有
    無殺傷力，依據前述定義，槍砲（含槍枝）、彈藥（含爆裂
    物、子彈）之殺傷力，應採「在最具威力的適當距離，以槍
    砲彈丸可穿入人體皮肉層」之同一標準，至動能基準，槍砲
    彈丸可經儀器測定，但爆裂物的爆炸傷害效應，尚有爆震波
    之超壓、人體位移加速減速傷害、高熱及爆破碎片等，均足
    以對人體或其皮肉層造成傷害作用，因此爆裂物之殺傷力，
    無法測定動能標準等情，亦經內政部警政署刑事警察局於93
    年9 月27日以刑偵五字第0930186917號函示明確。本件高雄
    縣政府警察局旗山分局員警查獲本件扣案疑似爆裂物後，曾
    將扣案物移送刑事警察局鑑定，當時係由該局偵五隊高雄組
    員警洪俊彥實施鑑定，嗣經原審於審判期日以鑑定人身分傳
    訊洪俊彥員警到庭詰問，鑑定人洪俊彥雖結稱：「自72年起
    即在防爆組工作，85年起開始實施鑑驗迄今，鑑定扣案物時
    ，我係採用檢視法、X 光透視法、拆解法，以X 光透視無危
    險後即拆解，先將灰色火藥粉末送刑事警察局化學組分析鑑
    定，俟因化學組鑑定為煙火類火藥（鑑定方法為燃燒試驗法
    、呈色試驗法、氣相層析質譜儀分析法、紅外線光譜分析法
    、掃瞄式電子顯微鏡及Ｘ射線能譜分析法），且該火藥有23
    公克，以銅管當容器，二端分別以3 號電池、矽膠封住，封
    得很緊密，並有導火點，就結構而言，應有殺傷力，本件並
    未實際測試其威力，係以結構認定有殺傷力，火藥如在密閉
    容器內，就會迅速膨脹，如未在密閉容器，只會爆燃，如該
    火藥不能使銅管爆裂，而係從銅管二端爆開，亦屬爆裂物」
    「如以23公克火藥裝入扣案鑑定物之銅管內，不太能裝滿，
    因拆開後可直接倒出來，應該不是滿滿的」等語（見原審卷
    第87頁至第94頁、第102 頁第8 行至第14行）；惟因槍砲彈
    藥刀械管制條例所稱之爆裂物，係指其物有爆發性，且有破
    壞力，可於瞬間將人及物殺傷或毀損者而言，已如前述，則
    認定是否為爆裂物雖與鑑定物之結構有關，但最重要的是該
    鑑定物是否具有殺傷力及破壞性，如無殺傷力及破壞性，縱
    使結構完整，亦無法認係屬槍砲彈藥刀械管制條例所稱之爆
    裂物，而本件鑑定人洪俊彥警員僅以結構作為認定爆裂物之
    標準，並推認扣案鑑定物具有殺傷力，不無速斷之嫌；況認
    定爆裂物有無殺傷力，依前開說明，亦應參酌爆裂物的爆炸
    傷害效應，該爆震波之超壓、人體位移加速減速傷害、高熱
    及爆破碎片等情形，是否足以對人體或其皮肉層造成傷害作
    用，然鑑定人洪俊彥警員僅以該扣案鑑定物銅管二端密閉，
    在23公克火藥之反應下，會產生迅速膨脹效應，即認定具殺
    傷力，並未斟酌上開爆炸傷害效應，鑑定經過亦非完整。由
    於上開鑑定意見容有瑕疵，尚難遽認該扣案鑑定物係槍砲彈
    藥刀械管制條例所稱之爆裂物，並因此即為不利於被告之認
    定。另鑑定人即刑事警察局偵五隊爆裂物鑑定承辦人許家敏
    於原審結稱：我自中央警察大學鑑識系畢業後，即至刑事警
    察局鑑識中心任職，進入刑事警察局之前，曾受過X 光、爆
    裂物結構及火藥之訓練，之後即實際接觸案例，並參與火藥
    學之訓練，自3 年前起即從事爆裂物鑑定工作，並審核各地
    區組所陳報之鑑定內容；煙火類火藥係屬低火藥，主要係產
    生爆燃現象，如果不具密封性，平放時只會燃燒，可否爆開
    扣案鑑定物之銅管應視密封程度、火藥及裝填情形，本件23
    公克之低火藥應炸不開扣案鑑定物之銅管，因該銅管很堅實
    ，扣案鑑定物如無法爆開銅管，而係從一端或二端爆出來，
    僅係火藥之噴射效果，應不是爆裂物，因子彈裡有一部分係
    高爆藥，主要效用是推動彈頭，本件塑膠墊（即矽膠）並不
    是彈頭，故認為不是爆裂物，且無槍之零件，亦不認定為槍
    枝；本件扣案鑑定物經由X 光觀看後，應該沒有填滿，而且
    有透光，密封程度未到達那程度，應不會爆炸，最大僅會產
    生火花噴出效果，無法確定可否將矽膠及電池噴出，如果可
    噴出來，因噴出來之效果像子彈，殺傷力部分要經過試驗；
    之前出具鑑定函（即刑事警察局94年10月7 日刑偵五字第
    0940143143號函），係經由內部經驗共識所產生，並未考慮
    扣案鑑定物之密封性及緊密性；該扣案鑑定物除產生噴射效
    果外，並不會產生超壓、震波，因為超壓係要爆破效力才會
    產生，但會產生高熱，散出來之溫度高達攝氏300 度，至於
    到什麼程度才會有殺傷力，則不一定，100 度也會有殺傷力
    等語（見原審卷第95頁至第104 頁）。準此，因扣案鑑定物
    並未裝滿火藥，火藥緊密性不足，且經由X 光觀看，復呈現
    透光之情形，密封性亦有不佳，基於扣案鑑定物內之火藥係
    煙火類火藥，屬低火藥，主要產生爆燃現象，在緊密性、密
    封性不足下，而扣案鑑定物之銅管尚屬堅實，如點燃爆引，
    充其量僅產生火花噴出現象，雖有高熱，但應不至於產生爆
    炸、超壓及震波現象，不足以使銅管爆裂，與爆裂物爆炸後
    會使容器爆裂，並產生爆震波之超壓、人體位移加速減速傷
    害、高熱及爆破碎片等傷害效應不符；且因僅產生火花噴出
    效果，並無爆破之情形，故在最具威力的適當距離內，該高
    熱火光經由相當距離之阻隔，尚不足以對人體或其皮肉層造
    成傷害作用，依首開說明，應非爆裂物甚明。況該火花噴出
    後，縱將銅管二端之物噴出，因該電池、矽膠並非子彈彈頭
    ，且該銅管亦無槍之零件，復難認係槍、彈。從而，基於上
    開論述，則刑事警察局94年5 月3 日刑偵五字第09400691
    45號鑑驗通知書、94年10月7 日刑偵五字第0940143143號函
    ，雖明確認定扣案鑑定物係「點火式結構爆裂物，具殺傷力
    」「該煙火類火藥混合、點燃後，依其煙火類火藥特性及23
    公克之藥量認定，應會產生爆炸之威力」，然該鑑定函係針
    對通案案例下所為，並未審酌扣案鑑定物有火藥裝填不具緊
    密性、銅管容器密封不足之情形，鑑定內容亦同有瑕疵等情
    事，尚難遽認該扣案鑑定物係槍砲彈藥刀械管制條例所稱之
    爆裂物。惟扣案之火藥經送鑑驗結果：「檢出含有碳粉（C
    ）、鋁粉（AI）、硫磺（S） 、硝酸鉀（KNO3）、氯酸鉀（
    KCIO3） 等成分，認係煙火類火藥，有內政部警政署刑事警
    察局94年4 月13日刑鑑字第0940048776號鑑定書1 紙在卷可
    憑，而依據內政部86年11月24日台（86）內警字第8670683
    號公告，火藥為炸彈或爆裂物之主要組成零件，足證本件扣
    案火藥係屬煙火類火藥，為炸彈或爆裂物之主要組成零件無
    訛，是本件事證明確，被告持有彈藥（炸彈或爆裂物）之主
    要組成零件（火藥）犯行洵堪認定。
三、核被告持有火藥所為，係犯槍砲彈藥刀械管制條例第13條第
    4 項未經許可持有彈藥（炸彈或爆裂物）之主要組成零件罪
    ；本件起訴書證據並所犯法條欄，雖未記載上開條文，惟犯
    罪事實欄業已載明被告有持有本件扣案火藥之事實，已就此
    部分事實提起公訴，本院自應予以審理。又被告曾於91 年
    間犯搶奪罪，經原審法院判處有期徒刑10月，於93年3 月5
    日執行完畢，此有台灣高等法院被告前案紀錄表在卷足憑；
    其於有期徒刑執行完畢後5 年內再犯有期徒刑之本案，不論
    依修正前之刑法第47條，或修正後之刑法第47條第1 項之規
    定，均構成累犯，對被告而言並無有利或不利之情形，自不
    生新舊法比較之問題，應逕依修正前之刑法第47條，論以累
    犯，並加重其刑。
四、原判決就被告未經許可持有彈藥之主要組成零件犯行（依起
    訴書之內容，此部分與被告涉嫌製造爆裂物犯行間有實質上
    一罪關係），漏未審理，尚有未洽。檢察官上訴意旨，以原
    判決就被告製造爆裂物部分，為無罪之諭知為不當，提起上
    訴，雖無理由（詳如後述），惟原判決既有上開可議，仍應
    由本院將原判決予以撤銷改判；審酌被告正值年輕力壯，不
    思依循正軌處事，竟違法持有扣案火藥，對社會治安仍具一
    定之危害性等一切情狀，量處如主文第2 項所示之刑，並就
    罰金部分諭知易服勞役之折算標準。扣案之火藥，係屬違禁
    物，應依刑法第38條第1 項第1 款規定宣告沒收，裝填物1
    顆為被告所有，預供犯罪之用，爰依刑法第38條第1 項第2
    款併宣告沒收。末按行為後法律有變更者，適用行為時之法
    律。但行為後之法律有利於行為人者，適用最有利於行為人
    之法律，刑法第2 條第1 項定有明文。本件被告於犯罪時，
    刑法第42條第2 項前段規定：「易服勞役以1 元以上3 元以
    下折算1 日。」，又被告行為時之易服勞役折算標準，業據
    修正前罰金罰鍰提高標準條例第2 條前段規定，就其原定數
    額提高為100 倍折算1 日，則本件被告行為時之易服勞役折
    算標準，應以銀元300 元折算1 日，即新台幣900 元折算1
    日。惟95年7 月1 日修正公布施行之刑法第42條第3 項前段
    規定：「易服勞役以新台幣1000元、2000元或3000元折算1
    日。」，比較修正前後之易服勞役折算標準，以修正後之規
    定，較有利於被告，則應依刑法第2 條第1 項後段規定，適
    用修正後之刑法第42條第3 項前段規定，定其折算標準，併
    予敘明。
五、公訴意旨另以：被告甲○○未經許可，於不詳時間，在不詳
    地點，以火藥、熱熔膠、電池、銅管等物製作有殺傷力之爆
    裂物，嗣於民國94年3 月16日13時許，為警在高雄縣美濃鎮
    大埤頭80之1 號被告住處，當場查獲爆裂物1 個，因認被告
    另涉犯槍砲彈藥刀械管制條例第7 條第1 項之製造爆裂物罪
    嫌云云。本件公訴人認被告甲○○涉犯未經許可製造爆裂物
    罪嫌，無非係以被告之自白及扣案爆裂物經送內政部警政署
    刑事警察局鑑定，認係屬槍砲彈藥刀械管制條例所列管之爆
    裂物，資為論罪依據。訊據被告堅決否認有何未經許可製造
    爆裂物犯行，經查扣案之疑似「爆裂物」並未裝滿火藥，火
    藥緊密性不足，且經由X 光觀看，復呈現透光之情形，密封
    性亦有不佳，基於扣案物品內之火藥係煙火類火藥，屬低火
    藥，主要產生爆燃現象，在緊密性、密封性不足下，而扣案
    鑑定物之銅管尚屬堅實，如點燃爆引，充其量僅產生火花噴
    出現象，雖有高熱，但應不至於產生爆炸、超壓及震波現象
    ，不足以使銅管爆裂，與爆裂物爆炸後會使容器爆裂，並產
    生爆震波之超壓、人體位移加速減速傷害、高熱及爆破碎片
    等傷害效應不符；且因僅產生火花噴出效果，並無爆破之情
    形，故在最具威力的適當距離內，該高熱火光經由相當距離
    之阻隔，尚不足以對人體或其皮肉層造成傷害作用，應非爆
    裂物，已如前述，至刑事警察局94年5 月3 日刑偵五字第09
    40069145號鑑驗通知書、94年10月7 日刑偵五字第09401431
    43號函，雖明確認定扣案鑑定物係「點火式結構爆裂物，具
    殺傷力」「該煙火類火藥混合、點燃後，依其煙火類火藥特
    性及23公克之藥量認定，應會產生爆炸之威力」，然該鑑定
    函係針對通案案例下所為，並未審酌扣案鑑定物有火藥裝填
    不具緊密性、銅管容器密封不足之情形，鑑定內容亦同有瑕
    疵等情事，尚難遽認該扣案鑑定物係槍砲彈藥刀械管制條例
    所稱之爆裂物，被告所為尚與槍砲彈藥刀械管制條例第7 條
    第1 項之製造爆裂物有間，自不得對被告以製造爆裂物罪名
    相繩。此外，復查無其他積極證據足資審認被告確有公訴人
    所指此部分犯行，惟公訴人認此部分與上開論罪科刑部分，
    有實質上一罪關係，爰不另為無罪之諭知。
據上論結，應依刑事訴訟法第369 條第1 項前段、第364 條、第
299 條第1 項前段，槍砲彈藥刀械管制條例第13條第4 項、刑法
第11條前段、第2 條第1 項、第38條第1 項第1 款、第2 款、第
42 條 第3 項、修正前刑法第47條，判決如主文。
本案經檢察官沈紹嘉到庭執行職務。
中    華    民    國    95    年    8     月    15    日
                  刑事第七庭    審判長法  官  莊飛宗
                                      法  官  曾逸誠
                                      法  官  黃憲文
以上正本證明與原本無異。
如不服本判決應於收受本判決後10日內向本院提出上訴書狀，其
未敘述上訴理由者，並得於提起上訴後10日內向本院補提理由書
狀（均須按他造當事人之人數附繕本）「切勿逕送上級法院」。
中    華    民    國    95    年    8     月    15    日
                                      書記官  施耀程
附錄本判決論罪科刑法條：
槍砲彈藥刀械管制條例第13條第1 項、第4 項：
未經許可，製造、販賣或運輸槍砲、彈藥之主要組成零件者，處
3 年以上10年以下有期徒刑，併科新臺幣700 萬元以下罰金。
未經許可，持有、寄藏或意圖販賣而陳列第1 項所列零件者，第
6 月以上5 年以下有期徒刑，併科新臺幣300 萬元以下罰金。


司法院資訊處製作；財團法人民間司法改革基金會備份。
